臺灣高等法院高雄分院刑事判決　　　 100年度上訴字第1352號
上　訴　人　臺灣屏東地方法院檢察署檢察官
上　訴　人
即　被　告　張瑞仁
選任辯護人　李衍志律師
上列上訴人因被告偽證等案件，不服臺灣屏東地方法院99年度訴
字第1395號中華民國100 年6 月21日第一審判決（起訴案號：臺
灣屏東地方法院檢察署99年度偵字第6655號），提起上訴，本院
判決如下：
    主  文
原判決關於張瑞仁誣告、偽證罪部分撤銷。
張瑞仁犯偽證罪，處有期徒刑月。
被訴誣告部分無罪。
    事  實
一、張瑞仁明知馮昌龍於99年6 月2 日下午4 時許，在屏東縣恆
    春鎮○○路285 巷口，遭受其夥同2 名姓名、年籍不詳之成
    年男子毆打，於99年8 月6 日上午11時25分許於臺灣屏東地
    方法院檢察署檢察官偵辦該署99年度偵字第6655號案件應訊
    時，經檢察官諭知轉換為證人，再告以就自身犯行部分依刑
    事訴訟法第181 條規定得拒絕證言，惟就共犯部分，仍應據
    實陳述後，而同意作證，檢察官再告知其具結之義務及偽證
    之處罰後，張瑞仁竟基於偽證之犯意，以證人之身分供前具
    結，就馮昌龍是否遭其他人共同毆打等與案情有關之重要事
    項，而為：99年6 月2 日當日下午沒有看到有另外2 名男子
    毆打馮昌龍之虛偽證述，足以影響前述刑事案件偵查、審判
    之正確性。
二、案經臺灣屏東地方法院檢察署自動檢舉偵查起訴。
    理  由
壹、證據能力部分：
一、按被告以外之人於檢察事務官、司法警察官或司法警察調查
    中所為之陳述，與審判中不符時，其先前之陳述具有較可信
    之特別情況，且為證明犯罪事實存否所必要者，得為證據，
    刑事訴訟法第159 條之2 定有明文。是依本條規定，被告以
    外之人於檢察事務官、司法警察（官）調查時所為之陳述，
    屬傳聞證據，依同法第159 條第1 項規定，本無證據能力，
    必具備「可信性」及「必要性」二要件，始例外得適用上開
    第159 條之2 規定，認有證據能力，而得採為證據。此之「
    必要性」要件，必須該陳述之重要待證事實部分，與審判中
    之陳述有所不符，包括審判中改稱忘記、不知道等雖非完全
    相異，但實質內容已有不符者在內，且該審判外之陳述，必
    為證明犯罪之待證事實存在或不存在所不可或缺，二者兼備
    ，始足當之。經查，證人馮昌龍、孔文拱、胡嘉席於警詢中
    之證述，與其嗣於原審中之證述，並無不符之情事，與刑事
    訴訟法第159 條之2 所定要件不符，且被告及其辯護人均不
    同意作為證據，自無證據能力。
二、被告以外之人於偵查中向檢察官所為之陳述，除顯有不可信
    之情況者外，得為證據，刑事訴訟法第159 條之1 第2 項定
    有明文。本件證人馮昌龍、孔文拱、胡嘉席及顏文清於偵查
    中具結後向檢察官所為之陳述，均業經具結且無顯不可信之
    情形存在，且經原審交互詰問，而完足為合法調查之證據，
    依上開規定，均具有證據能力。
三、其餘卷附具傳聞證據性質之證據，因被告張瑞仁及其辯護人
    均表示不爭執其證據能力（見本院卷第32頁），且本院審酌
    該等證據作成時之情況及取得過程等節，認為以之為證據使
    用，應屬適當，是依刑事訴訟法第159 條之5 之規定，均有
    證據能力。
貳、有罪部分
一、訊據被告張瑞仁固坦承伊有上開具結證言之事實，惟矢口否
    認有何偽證犯行，辯稱：伊並無與另2 名姓名、年籍不詳之
    男子共同毆打馮昌龍云云，經查：
  (一)被告於99年8 月6 日上午11時14分許在臺灣屏東地方法院檢
    察署第一偵查室內，為99年度偵字第6655號被告張瑞仁、馮
    昌龍傷害案件，經檢察官諭知轉換為證人身分，以證人之身
    分具結作證，證稱：「（當天除了你之外，是不是另外有二
    個男子毆打馮昌龍？）我沒有看到。」等語；且檢察官於訊
    問前確曾諭知被告就共犯部分應據實陳述，但如涉及自身犯
    行，依刑事訴訟法第181 條之規定，得拒絕證言等情，有99
    年8 月6 日訊問筆錄（見99年度偵字第6655號卷第8 至10頁
    ）及被告之證人結文（見99年度偵字6655號卷第11頁）附卷
    可查，並經本院當庭勘驗偵訊錄音無誤，復為被告所不爭執
    （本院卷第33、34頁），自堪認定。
  (二)再證人馮昌龍確於99年6 月2 日下午4 時許，在屏東縣恆春
    鎮○○路285 巷口遭被告及其餘2 名不詳男子毆打成傷之事
    實，業據證人馮昌龍於偵查及原審審理中證稱：被告有於上
    開時、地夥同另2 名成年男子毆打伊，被告用一手打伊臉的
    嘴巴附近，其他2 人打伊頭和身體、胸部，打完之後就跑走
    了等語明確（見99偵6655卷第9 頁及原審卷第52至53頁）；
    核與證人孔文拱即目擊者於偵查及原審審理中證稱：案發當
    天有3 個男子打馮昌龍，馮昌龍沒有出手，被告打馮昌龍的
    頭、肚子，是挨打的一方等語（見99偵6655卷第21至22頁及
    原審卷第57頁）；及證人胡嘉席即目擊者於偵查及原審中證
    述：伊有看到被告和2 個成年男子打馮昌龍，被告係用雙手
    拳頭毆打馮昌龍，毆打頭部和腹部成傷，馮昌龍有擋，但是
    沒有反擊等語（見99年度偵字第6655號卷第21頁及原審卷第
    57頁反面至58頁正面）等大致符合，且自偵查至原審審理中
    前後供述均為一致，足可採信。縱然孔文拱與胡嘉席與馮昌
    龍有同事之誼，惟其證詞並無瑕疵，選任辯護人遽指渠有偏
    頗之虞，並不足為據。而馮昌龍確於當日下午16時57分因臉
    、頭皮及頸之挫傷，眼除外，臉、頸及頭皮磨損或擦傷等傷
    害至衛生署恆春旅遊醫院急診，亦有該院99年6 月2 日診斷
    證明書在卷可憑，就上開傷勢分布集中於頭臉而言，亦與上
    開證述相符，可證案發過程確係被告夥同2 名成年男子毆打
    證人馮昌龍成傷，且證人馮昌龍僅有挨打並無還手之情節，
    足堪認定。
  (三)選任辯護人雖另以證人馮昌龍於警詢稱係當日下午4 時許遭
    被告毆打，與其於偵查中改稱係當日下午2 點多，認其指訴
    前後不一，惟被告對伊與人發生衝突之時間實係當日下午4
    時許之事實，並不爭執（本院卷第33頁），而馮昌龍於原審
    亦證稱被告係當日下午4 時毆打伊（見原審卷第52頁），自
    不能認馮昌龍此項證述之出入，有何影響其證詞可信之情形
    ；辯護人又以證人孔文拱證稱：被告打馮昌龍的頭、肚子，
    胡嘉席證稱被告動手打馮昌龍的頭，惟馮昌龍卻證稱被告打
    伊臉的嘴巴附近，沒有打頭等語，認上開證詞顯有瑕疵云云
    ，惟據馮昌龍之證詞，被告毆打馮昌龍的部位本為頭臉部，
    與其他2 人之證詞難認有何出入可言，況被告既前來尋釁，
    揮擊速度必快，如何能教旁人鉅細靡遺紀錄其過程，此項辯
    詞亦無足取。
  (四)再就本案事發起因，係被告於前揭時地駕車返家，在道路前
    因墾丁國家公園管理處人員在該處施工無法通行，趨前質問
    監工人員顏文清，並表明投訴之意，並與包商多人起衝突之
    情，業經被告於警詢、偵查及原審審理時供明在卷（見警卷
    第2 頁、偵卷第9 頁、原審卷第20頁），而證人馮昌龍乃承
    包墾丁國家公園管理處工程之現場工地主任，亦為證人孔文
    拱、胡嘉席於原審證述在卷（原審卷第55、57頁），則馮昌
    龍僅在現場施工人員，與被告素無怨隙，反係被告因無法通
    行又投訴不成而積怨在心，且現場承包施作工程之人員眾多
    ，被告復係當地居民，確有另尋幫手前來助拳之動機。復據
    證人顏文清於偵查及原審證稱，當日下午3 時許被告1 人先
    與承包商李柏宏發生爭執，並出拳揮打李柏宏，李柏宏回手
    阻擋時被其他人架開，伊聽到被告打電話要叫人來等語（99
    偵6655卷第13-14 頁、原審卷第54-55 頁），再參照證人馮
    昌龍證稱，被告於毆打伊前，係與工地監工李柏宏發生衝突
    等語（99偵6655卷第20頁），以及證人孔文拱於偵查中證稱
    ：他們2 人（指被告與馮昌龍）發生衝突前，被告曾與2 人
    發生衝突（99偵6655卷第22頁），復於原審證述被告有與顏
    文清及李柏宏發生爭執等語（見原審卷第56頁），證人胡嘉
    席於原審亦證稱：一開始被告有跟國家公園管理處的人與伊
    公司設計師（指李柏宏）發生口角，後來被告才帶人來打馮
    昌龍等語（原審卷第58頁），再對照被告供稱伊因通行不順
    先與監工人員顏文清發生爭執之情節，均可佐證本案確係被
    告先因與顏文清、李柏宏發生口角，並與李柏宏發生肢體衝
    突後，因心生不滿再尋來2 名不詳男子毆打馮昌龍至明。
  (五)證人馮昌龍於警詢時業已對被告及其他2 名不詳姓名男子提
    出傷害告訴，並詳細描述該2 名不詳姓名男子之特徵為：「
    一個年約30歲，身材瘦瘦，皮膚黝黑，平頭，操台語口音；
    另一個約為50歲左右，壯碩，皮膚較白，髮型正常（西裝頭
    ），操台語口音」，並陳明：「警方若是通知另二人至派出
    所給我指認，我可以認得出毆打我之人」等語（見警卷第9-
    10頁），已有積極請求警方追查該2 名共犯之意，則檢察官
    為偵查該案之共犯，乃要求被告具結為證，惟被告竟明知就
    該2 名男子毆打馮昌龍部分，不得為虛偽證述，仍證稱99年
    6 月2 日沒有看到有另外2 名男子毆打馮昌龍等語，已如上
    述，自係關於他人刑事案件是否成立犯罪之重要事項，為虛
    偽之證述，至為明確。且因被告未能據實證述，致檢察官無
    從確定該共犯之具體年籍姓名，而未能簽分偵查案件，自不
    能倒果為因，謂檢察官未續行偵查共犯，認其證述非關於他
    人刑事案件之證詞，併此指明。
  (六)綜上所述，被告確實夥同2 名不詳男子於99年6 月2 日下午
    4 時許，在屏東縣恆春鎮○○路285 巷口毆打馮昌龍成傷，
    則被告經檢察官諭知轉換為證人身分，仍以證人之身分具結
    作證，證述：當天並未見另外有2 個男子毆打馮昌龍等語，
    顯然係就案情有關之重要事項為虛偽陳述，被告所辯，並不
    足採，本件事證明確，被告前開犯行堪以認定，應予依法論
    科。
二、按刑法上之偽證罪，不以結果之發生為要件，一有偽證行為
    ，無論當事人是否因而受有利或不利之判決，均不影響其犯
    罪之成立；而該罪所謂於案情有重要關係之事項，則指該事
    項之有無，足以影響於裁判之結果者而言（最高法院71年度
    臺上字第8127號判例意旨參照）。是縱然檢察官未能繼續追
    查被告上開傷害案之共犯為何人，法院亦未為任何裁判，仍
    不影響偽證罪責之成立，核被告所為，係犯刑法第168 條之
    偽證罪。
三、原審未予詳為勾稽，遽為被告偽證罪無罪之判決，尚有違誤
    ，檢察官提起上訴，指摘原判決此部分不當，為有理由，自
    應由本院將此部分撤銷改判。
四、本院審酌被告明知證人具結之據實陳述義務及偽證罪之刑罰
    效果，猶於偵查中作證時就案情有重要關係之事項，供前具
    結而為虛偽陳述，所為足以影響司法審判權行使之正確性，
    且犯後並無悔意，及其犯罪之動機、目的、手段等一切情狀
    ，量處如主文第2 項所示之刑。
、無罪部分：
一、被告張瑞仁明知馮昌龍並無於民國99年6 月2 日下午4 時許
    ，在屏東縣恆春鎮○○路285 巷口對伊毆打傷害及妨害自由
    之事實，竟基於意圖使馮昌龍受刑事處分之犯意，經基於使
    馮昌龍受刑事處分之誣告犯意，先於同年月7 日上午11時20
    分許，在屏東縣政府警察局恆春分局墾丁派出所內，向該所
    警員張誌青及潘永財表示對馮昌龍提出於上述時、地對其傷
    害及妨害自由之刑事告訴，因認被告涉犯刑法第169 條第1
    項之誣告罪嫌。
二、按犯罪事實應依證據認定之，無證據不得認定犯罪事實；不
    能證明被告犯罪者，應諭知無罪之判決，刑事訴訟法第154
    條第2 項、第301 條第1 項分別定有明文。又事實之認定，
    應憑證據，如未能發現相當證據，或證據不足以證明，自不
    能以推測或擬制之方法，以為裁判基礎（最高法院40年台上
    字第86號判例意旨參照）。再按誣告罪之成立以意圖他人受
    刑事處分或懲戒處分，而為虛偽之告訴告發報告者為要件。
    所謂虛偽係指明知無此事實故意捏造而言，若告訴人誤認有
    此事實或以為有此嫌疑，自不得指為虛偽，即難科以本罪（
    最高法院40年台上字第88號判例意旨參照）。
三、檢察官以被告涉犯誣告罪嫌，係以被告99年6 月7 日警詢筆
    錄對馮昌龍提出傷害等告訴，以及被告所辯與馮昌龍與其他
    證人證述不符，且無佐證，又其診斷證明書係3 日後就醫始
    行提出為論罪之主要依據。訊據被告堅決否認有何誣告犯行
    ，辯稱：伊確實被馮昌龍毆打，並沒有偽證，現場只有認識
    顏文清，其他的人伊均不認識，伊本來沒有要告他，是派出
    所通知伊時，伊才提出告訴等語抗辯。
四、經查：
  (一)本案確係被告先與顏文清、李柏宏發生口角，並與李柏宏發
    生肢體衝突後，因心生不滿再尋來2 名不詳男子毆打馮昌龍
    等情節，已如前述（見理由貳、一、(四)），而證人馮昌龍於
    偵查中亦證稱：「（你當天跟張瑞仁起衝突之前，張瑞仁有
    跟其他人起衝突？）有，跟墾管處的顏文清及我們的監造李
    柏宏起衝突，他是跟李柏宏打起來，也有吵架，當時他是自
    己一個人。他跟李柏宏吵架後約半個鐘頭才跟我起衝突。張
    瑞仁與李柏宏打架後沒有離開現場，但是李柏宏與顏文清有
    離開。（他為何與你起衝突？）因為他跟李柏宏吵架我在中
    間擋，他可能因為這樣才針對我，他一開始不是要找我，是
    要找李柏宏，我又叫李柏宏離開」等語（見99偵6655卷第20
    頁），顯見被告當日下午確先與李柏宏發生肢體衝突，馮昌
    龍則在旁阻擋甚明，而被告僅係因駕車返家無法通行，而與
    施工人員發生爭執，亦如上述，與施工人員應不相識，則被
    告因此誤認馮昌龍係與伊發生衝突之人，並非無由。
  (二)再被告於案發後並未立即提出任何告訴，係因馮昌龍先於99
    年6 月2 日對之提出傷害告訴後，於99年6 月7 日接受警方
    詢問時，始對馮昌龍告訴傷害、妨害自由等情，此觀馮昌龍
    、被告上開警詢筆錄自明，顯見被告所提出之上開刑事告訴
    ，並非主動申告，而係被動提出，渠原本並無追究之意。再
    被告因受有右前臂瘀血6X6 公分，右肩瘀血6X6 公分，臉部
    瘀血2X2 公分，右下肢瘀血2X1 公分等打撲傷，於99年6 月
    5 日就醫，亦有其所提之邱外科診所驗傷診斷書在卷可查（
    警卷第31頁），並經證人邱達海即診治醫師於警詢證述明確
    （99偵6655卷第37-38 頁），雖被告就醫期間較案發時間遲
    延3 日，此或因前開傷害僅屬皮肉之傷，本得自體癒合，未
    必需就醫診治，被告起始並未積極主張權利而為證據保全之
    行為所致，且前開打撲傷害，既有多處，面積非小，衡情本
    非2 、3 日間即得痊癒，實不能遽論該傷害與案發當日所為
    無關，則檢察官空言本案被告既先係出手毆人而「勇猛善戰
    」，即認該傷害係被告另與他人發生鬥毆所致云云（見起訴
    書第2 頁），既未就被告曾於案發後另與他人鬥毆之事實，
    提出實證，顯屬過度臆測，並不足取。是以，被告與李柏宏
    發生肢體衝突後，既曾受有前開打撲傷害，而馮昌龍亦確在
    旁勸架阻擋，則被告於接獲馮昌龍控告傷害之時，為維其自
    身權益，亦反控馮昌龍傷害、妨害自由等，即非明知無此事
    實而故意捏造，至多係誤認馮昌龍為有此嫌疑，依前開判例
    意旨，仍不得指為有誣告之犯意。
  (三)綜上所述，被告前開所辯，並非無據，從而公訴人所持之前
    開論據，均無法採為認定被告犯罪之證據；此外，檢察官復
    未提出其他積極證據足資證明被告有何誣告之犯行，被告被
    訴誣告罪自屬不能證明。
五、原審未詳為推求，就此部分遽為論罪科刑之判決，即有未洽
    ，被告執此聲明上訴，指摘原判決不當，為有理由，應由本
    院將原判決此部分撤銷改判，並為被告誣告無罪之判決。
六、另被告被訴傷害罪部分，業經原審判決公訴不受理確定，自
    不另論列，附此敘明。
據上論結，應依刑事訴訟法第369 條第1 項前段、第364 條、第
301 條第1 項、第299 條第1 項前段，刑法第168 條，判決如主
文。
本案經檢察官李靜文到庭執行職務。
中    華    民    國  100     年    10    月    25    日
                  刑事第七庭    審判長法  官  莊飛宗
                                      法  官  謝宏宗
                                      法  官  蔡廣昇
以上正本證明與原本無異。
如不服本判決應於收受本判決後10日內向本院提出上訴書狀，其
未敘述上訴理由者，並得於提起上訴後10日內向本院補提理由書
狀（均須按他造當事人之人數附繕本）「切勿逕送上級法院」。
中    華    民    國   100    年    10    月    25    日
                                      書記官  施耀程
附錄本件判決論罪科刑法條：
中華民國刑法第168條
（偽證罪）
於執行審判職務之公署審判時或於檢察官偵查時，證人、鑑定人
、通譯於案情有重要關係之事項，供前或供後具結，而為虛偽陳
述者，處 7 年以下有期徒刑。